臺灣臺北地方法院刑事判決　　　　　　　　　　　　　　九十年度易字第八九九號
　　公　訴　人　臺灣臺北地方法院檢察署檢察官
　　被　　　告　丙○○
　　　　　　　　乙○○
　　共　　　同
　　選任辯護人　葉忠雄律師
右列被告等因詐欺案件，經檢察官提起公訴（八十九年度偵續字第四四二號），本院
判決如左：
    主  文
丙○○、乙○○均無罪。
    理  由
一、公訴意旨略以：被告丙○○為谷峰化學工業股份有限公司（下稱谷峰公司）董事
    長，乙○○為總經理，二人並分別為幸福水泥公司（下稱幸福公司）之常務董事
    及執行副總經理，明知谷峰公司所領坐落花蓮縣秀林鄉和仁地方礦業字第二六三
    九號臺濟採字第五一四八號大理石礦區（下稱系爭礦區），其中所含之花蓮縣秀
    林鄉○○段第五四一之四地號土地，已於民國八十一年十一月二日分割增加第五
    四一之七地號，面積由原來之五八三三三平方公尺，減少為四一八八０平方公尺
    ，且已同意幸福公司於上開礦區架設水泥輸送帶，竟共同基於意圖為自己不法所
    有之犯意，於八十二年三月上旬，向丁○○○實業股份有限公司（下稱圓昌公司
    ）佯稱：前揭大理石礦區，內含平整靠近新蘇花公路之花蓮縣秀林鄉○○段五四
    一之四地號土地，均為谷峰公司所有，面積為五八三三三平方公尺，礦區西面靠
    近新蘇花公路，交通便捷，礦區內所有可供建築之土地，並無設置任何設施或負
    擔，亦無任何第三人得以主張權利，所有礦區均得開採，全部可供建築之基地均
    可建廠充分利用等語，使圓昌公司誤認該礦區經營前景可期，即於同年三月十五
    日以甲○○之名義，與丙○○、乙○○二人代表之谷峰公司，於臺北市○○路七
    十六號九樓簽訂礦業權讓渡書，由谷峰公司將前述礦區之礦業權，包括土地使用
    權、爆炸物使用權、礦業物買賣權讓與甲○○或甲○○指定之人，並以平面圖、
    礦區圖、分割前之雜項建築執照作為附件，以明讓渡權利範圍，使甲○○陷於錯
    誤，於簽約當日交付新臺幣（下同）三百萬元予乙○○，詎乙○○於簽約後之八
    十二年八月十一日，私自出具同意書予幸福公司，任由幸福公司架設輸送水泥設
    備，橫跨前述礦區唯一可供架設之優良沿線土地上，致上開礦業區之經濟利益大
    損，無法正常運作使用，且上開五四一之四地號緊臨新蘇花公路部分之土地，已
    辦理分割為五四一之七地號並轉予他人，致使甲○○陷於錯誤，另於八十四年十
    一月間，又依約交付三百五十萬元。嗣八十五年間，甲○○以新礦業權人之身分
    ，向花蓮縣政府建設局及地政機關申請使用執照及土地謄本時，始發現上述五四
    一之四地號土地登記面積竟短少一六四五三平方公尺，而最重要緊臨新蘇花公路
    之土地，已於簽約前不久自五四一之四地號分割為五四一之七地號土地，業經東
    南公司承租，而知受騙，因認被告等共同涉犯詐欺罪嫌云云。
二、按犯罪事實應依證據認定之，無證據不得推定其犯罪事實，刑事訴訟法第一百五
    十四條定有明文。又認定不利於被告之事實，須依積極證據，苟積極證據不足為
    不利被告事實之認定時，即應為有利於被告之認定，更不必有何有利之證據。而
    告訴人之告訴係以使被告受刑事訴追為目的，是其陳述是否與事實相符，仍應調
    查其他事實以資審認，始得為不利被告之認定，最高法院三十年上字第八一六號
    、五十二年臺上字第一三○○號判例可資參照。復按刑法上詐欺罪之成立，以行
    為人意圖為自己或第三人不法所有，以詐術使人將本人或第三人之物交付為要件
    ，所謂以詐術使人交付，必須被詐欺人因其詐術而陷於錯誤，若其所用方法，不
    能認為詐術亦不致使人陷於錯誤，即不構成該罪。
三、訊據被告丙○○、乙○○固坦承有於右揭時地與告訴人甲○○簽約，及谷峰公司
    曾同意幸福公司架設之輸送帶得經過系爭礦區等情，惟堅詞否認有何詐欺之犯行
    ，被告丙○○辯稱：伊並未參與訂約過程，除會議有出席簽名外，其餘皆授權予
    乙○○全權處理等語；乙○○則辯稱：讓渡書所附的礦區圖、平面圖是證明礦區
    範圍、形狀的佐證，雜項執照只是申請礦業用地前之一個程序，拿給甲○○看，
    表示已有進行此程序，避免浪費程序，礦區與土地所有權是二回事，雖讓渡書約
    定礦區面積為十九點二公頃，但無約定地號為五四一之四號，告訴人所指之五四
    一之四地號土地係國有地，伊並無使用權或任何物權，簽約時也不知該地分割出
    五四一之七號土地。而同意幸福公司通過系爭礦區之土地，雖確實在契約約定之
    土地範圍內，但七十一年原礦主即同意幸福公司通過該處，伊等受讓該礦區係在
    七十七年左右，早期幸福公司與原礦主並未簽約，後來政府規定要取得權利人同
    意始得使用，谷峰公司才在八十年左右，寫一空白同意書予幸福公司，該同意書
    上八十二年八月十一日之日期，係伊等授權由幸福公司自己填，因礦場需有火藥
    庫，而谷峰公司以前雖有採礦權但無火藥庫，故以同意幸福公司設立輸送帶為交
    換條件，此為簽約前即已發生之事實，並不影響礦業權人之權利用，伊無詐騙告
    訴人等之意思等語。經核卷內並無證據證明被告等與告訴人甲○○締結讓渡書時
    曾告以：系爭礦區，內含平整靠近新蘇花公路之花蓮縣秀林鄉○○段五四一之四
    地號土地，均為谷峰公司所有，面積為五八三三三平方公尺，礦區西面靠近新蘇
    花公路，交通便捷，礦區內所有可供建築之土地，並無設置任何設施或負擔，亦
    無任何第三人得以主張權利，所有礦區均得開採，全部可供建築之基地均可建廠
    充分利用等語，公訴人認被告等共同詐欺，實則無非係以谷峰公司依約除應移轉
    系爭礦區之礦業權外，尚應移轉如契約附件雜項建築執照所示範圍（即分割前之
    上開五四一之四地號土地）之土地使用權予告訴人甲○○，惟竟在明知上開五四
    一之四地號土地業於八十一年十一月二日分割出前開五四一之七地號土地，面積
    減少，及明知谷峰公司業已同意幸福公司架設水泥輸送帶經過系爭礦區土地之情
    形下，隱瞞上情未言，致告訴人甲○○陷於錯誤，與谷峰公司簽訂礦業權讓渡書
    ，並交付價金六百五十萬元為其論據。然查：
（一）按中華民國領域內之礦，均為國有，欲探採之人須依法取得礦業權，而取得礦
      業權登記之土地為礦區，亦即礦業權乃探採礦區範圍內礦物之權利；又礦業權
      人採礦時須使用土地地面，該等地面則為礦業用地，礦業權人須向礦業用地之
      土地所有權人以購用或租用或其他方式取得土地使用權後予以使用；欲使用他
      人土地之礦業權人，應備具施工計畫、附同圖說，申請該管機關審查就其必須
      使用之面積予以核定礦業用，土地之使用經核定後，礦業權人為取得關於該土
      地之權利，應與土地所有人及關係人成立協議或由該管機關裁決或訴訟；礦業
      權移轉時，其移轉前礦業權人關於該礦業權之權利義務、使用地面之權利義務
      均應隨同移轉；此觀諸礦業法第一條、第六條、第四十二條、第五十九條至第
      七十六條等相關規定自明，合先陳述。
（二）查谷峰公司與甲○○於八十二年三月十五日簽訂之讓渡書僅約定：谷峰公司將
      系爭礦區之礦業權（含土地使用權、爆炸物使用權、礦產物買賣權）讓與予甲○○或甲○○指定之第三者承受，甲○○同意以一千一百五十萬元補償谷峰公
      司對讓礦區開發之一切費用，谷峰公司同意提供位置及面積與正本相同之礦區
      圖及申請雜項執照之平面圖以供佐證，並未言及谷峰公司就雜項執照所載之分
      割前五四一之四號土地已取得土地使用權而在一併移轉範圍之內，有讓渡書一
      紙在卷可稽。而揆諸首揭說明，礦業權移轉時，土地使用權、爆炸物使用權、
      礦產物買賣權依法律規定本即應隨同移轉，是上開「礦業權（含土地使用權、
      爆炸物使用權、礦產物買賣權）」之約定，僅係將法律條文契約化而已，谷峰
      公司依上開契約所負之義務，乃是將系爭礦區之礦業權及其關於該礦業權所取
      得之土地使用權、爆炸物使用權、礦產物買賣權移轉與告訴人甲○○。
（三）告訴人雖指訴谷峰公司在簽約前之八十一年間即已有五四一之四號地之土地使
      用權，明知該地可供使用之面積已因分割而縮水，但仍以契約後附舊有之雜項
      執照、平面圖訛詐告訴人。然查，上開五四一之四號土地之所有權人為中華民
      國，而非谷峰公司，有土地登記謄本在卷可參，而被告所稱：谷峰公司簽約前
      尚未取得五四一之四號地之土地使用權，僅在為租地取得雜項執照施作水土保
      持工程之階段，為了取得土地使用權之流程為先申請雜項執照，以施作水土保
      持工程，完工後，再申請核發使用執照，取得執照後，再請主管機關核定礦業
      用地，接著向土地所有權人租地，租地後才取得土地使用權乙節，核與證人馬
      建鑫在偵查中證稱：簽約時伊有在場，五四一之四地號土地是林業用地，須先
      做水土保持，經縣政府審查核可做好測量，再變為礦業用地，才能辦理租賃，
      後來才租到五四一之四、五四一之五地號，渠等申請租賃的五四一之四地號，
      是分割後之五四一之四地號，租到後改成五四一之十地號等語相符（八十八年
      度偵字第三六三七號卷一二九頁），再參酌谷峰公司係於八十一年十月間取得
      五四一之四號地之雜項執照，於八十二年十月十四日取得使用執照，於八十三
      年間始租得五四一之五、五四一之十之土地，有雜項執照（八十八年度偵字第
      三六三七號卷七頁）、使用執照（同上偵卷八五頁）、國有礦業用地租賃契約
      書（同上偵卷一三七頁），此與被告所述之流程完全相合，足證其上開所辯非
      虛。而告訴人聲請檢察官函請財政部國有財產局臺灣北區辦事處花蓮分處檢送
      谷峰公司於八十一年間申請租用五四一之四、五四一之五號地相關資料，經該
      分處回覆：檢送谷峰公司於八十三年七月間（非八十一年間）向本分處租用五
      四一之五、五四一之十地號國有礦業用地及八十五年間過戶由圓昌公司續租之
      有關資料等語，並檢送上開國有礦業用地租賃契約書附卷，可知谷峰公司與告
      訴人甲○○簽訂讓渡書時確未租賃五四一之四號地而取得土地使用權，揆諸前
      述讓渡書約定內容，難認谷峰公司有將其未取得之土地使用權移轉予告訴人甲○○之義務。而被告等於簽約時既提出雜項執照做為契約之附件，且告訴人甲○○自承簽約後水土保持工程即由其接手（八十八年度偵字第三六三七號卷一
      二二頁），更難謂被告等簽約時就其尚未取得五四一之四號地之土地使用權乙
      情有何故意欺瞞。又五四一之四號地於簽約前之八十一年十一月二日，即登記
      分割增加五四一之七地號土地之事實，有土地謄本在卷可稽，任何人均得閱覽
      抄錄得知上情，況谷峰公司並非出售該地所有權，且在該地分割前後及分割出
      之五四一之七號地之所有權人均仍為中華民國之情形下，即便認谷峰公司就該
      地有土地使用權，其使用權亦不會因單純之分割而受到影響，是自不得以被告
      等簽約時未告知五四一之四地號土地已分割面積縮減，而認被告等有詐欺之犯
      行。
（四）又關於幸福公司輸送帶通過系爭礦區之部分，被告等前揭辯詞，核與證人即幸
      福公司採礦科長詹儒鏞於偵查中證稱：因幸福公司要做水泥輸送帶，才向礦業
      權人谷峰公司商借通過礦業地區，沒有另外付錢，但有同意谷峰公司使用幸福
      公司之火藥庫，上開同意書由被告丙○○約在八十年至八十一年初，蓋好大小
      章後拿給伊，其他是空白由伊填，八十二年八月十一日礦業局與幸福公司會勘
      施設地點，礦業局需同意書，伊才填上當天日期，輸送帶是在八十三年開始做
      ，八十五、八十六年完工等語相符，復有谷峰公司同意書、顯示會勘日期確為
      八十二年八月十一日之核定礦業用地現場會勘記錄（同上偵卷一０六頁）在卷
      可憑，復衡諸上開打字之同意書上之月日部分係留白以手寫填入，是谷峰公司
      於簽約前即已同意幸福公司通過上開地區之事實，雖堪可認定，然告訴人甲○○自承：幸福公司於簽約七、八個月後即開始興建輸送帶（本院九十一年五月
      七日訊問筆錄參照）、簽約後有接手施作水土保持工程（八十八年度偵字第三
      六三七號卷一二二頁）、八十四年十一月後又給付谷峰公司三百五十萬元（參
      八十八年二月一日刑事告訴狀），是幸福公司於八十二年底、八十三年興建輸
      送帶時，告訴人甲○○既亦在現場施工，難認其不知該輸送帶通過系爭礦區，
      然其仍於八十四年十一月後給付谷峰公司三百五十萬元，可知被告辯稱：簽約
      時有告知甲○○此事等語，尚非全然無據。況幸福公司輸送帶通過系爭礦區所
      使用之土地，並無證據證明谷峰公司於簽約時有土地使用權，依前揭說明，谷
      峰公司並不負將該部分土地使用權移轉予告訴人甲○○之義務，是即使嗣後由
      幸福公司取得該部分之土地使用權而架設輸送帶，於谷峰公司履行其移轉礦業
      權及相關附屬權利之契約義務亦無影響，是即便認被告等締約時未告知曾同意
      幸福公司架設輸送帶通過系爭礦區，亦不能認構成詐欺。
（五）綜上所述，實難認被告等有何詐欺情事，此外，復查無積極證據足認被告等涉
      有詐欺犯行，揆諸前開判例及說明，應為被告等無罪之諭知。
據上論斷，應依刑事訴訟法第三百零一條第一項，判決如主文。
本案經檢察馮成到庭執行職務
中      華      民      國    九十一    年      十      月     十八     日
                                      臺灣臺北地方法院刑事第四庭
                                          法  官  歐陽漢菁
右正本證明與原本無異。
如不服本判決，應於判決送達後十日內，向本院提出上訴狀。
                                          書記官  沈 芳 君
中      華      民      國    九十一    年      十      月    二十一    日
